臺灣臺北地方法院民事簡易判決　　　九十一年度簡字第三一號
　　原　　　告　甲○○
　　被　　　告　乙○○
右當事人間遷讓房屋等事件，本院判決如左：
    主    文
被告應將座落臺北市中正區○○○路○段五十二之三號一樓及地下室之房屋全部騰空
遷讓返還予原告。
被告應自民國九十一年六月二十四日起至交還前開房屋之日止，按月給付原告新臺幣
柒萬伍仟元。
原告其餘之訴駁回。
訴訟費用由被告負擔三分之二，餘由原告負擔。
本判決原告勝訴部分，得假執行；但被告如於假執行程序實施前，以新台幣貳拾捌萬
玖仟伍佰元或同額之銀行可轉讓定期存單為原告預供擔保，得免為假執行。
    事    實
甲、原告方面：
一、聲明：
（一）被告應將座落臺北市中正區○○○路○段五十二之三號（含地下室）之房屋全
      部騰空遷讓返還予原告。
（二）被告應自民國九十一年六月二十四日起至交還前開房屋之日止，按月給付以新
      臺幣拾柒萬伍仟元計算之損害金予原告。
二、陳述：
（一）被告於民國八十九年六月十二日與原告訂立租賃契約，承租坐落於台北市○○
      ○路○段五十二之三號一樓及地下室之房屋（以下簡稱系爭房屋），約定租期
      二年，自八十九年六月二十四日起至九十一年六月二十三日止，租金每月新臺
      幣（下同）柒萬伍仟元，按月給付，租約第六條並約定：「乙方（即被告）於
      租期屆滿時，除經甲方（即原告）同意繼續出租外，應即日將租賃房屋誠心按
      照原狀遷空交還甲方，不得藉詞推諉或主張任何權利」，詎雙方租約到期後，
      原告屢次催促被告返還房屋，被告均置之不理，原告自得依契約與民法第七百
      六十七條規定請求被告遷讓返還系爭房屋。
（二）雙方租約第六條並約定：「乙方於租期屆滿時，..... 如不及時遷讓交還房屋
      ，甲方每月得向乙方請求按照租金五倍計算之違約金至遷讓完了之日止」。被
      告於租期屆滿時既未即時遷離，依上開約定，原告自得請求自九十一年六月二
      十四日起至遷讓返還系爭房屋之日止，按每月租金五倍計算即每月三十七萬元
      （75000X 5= 370000）計算之違約金。
（三）原告於九十一年五月三十一日所發之存證信函，僅係通知被告若未於九十一年
      六月五日前與原告以書面續約，即視同被告不再續約，租期屆滿即須返還系爭
      房屋，並無要約被告續約之意。縱認為該函有要求續約之意，亦因被告未於期
      限前續約，依民法第一百五十八條之規定，要約以失其拘束力。被告雖於九十
      一年六月十一日回函表示願意續約，亦僅得認為係新要約，原告並無同意之義
      務，故兩造並無續租之意思合致。
（四）原告之父至被告處洽談續租，時間是在九十一年五月三十一日以前，並非被告
      所稱之六月二十日。正係因原告之父與被告就續租條件無法談妥原告始於五月
      三十一日發函通知被告最後續約期限為六月五日，被告仍未於期限內完成續約
      ，且原告擬將系爭房屋作為他用，乃於九十一年六月十四日委由律師發函表不
      再續約，詎被告竟表示縱租約到期亦不搬遷，以此威脅原告須與之續約。
（五）系爭房屋鄰近新生南路與臨沂街，人潮眾多，被告於該處經牛肉麵店，獲利頗
      豐，僅因佔用系爭房屋有利可圖，即拒不搬遷。
三、證據：提出地價稅單、房屋稅單、租賃契約、律師函、存證信函、戶籍謄本等件
    為證。
乙、被告方面：
一、聲明：駁回原告之訴。如受不利判決，願供現金或等值之可轉讓定期存單為擔保
    ，請准宣告免為假執行。
二、陳述：
（一）原告於九十一年六月十四日、九十一年六月二十四日發函通知被告不予續租之
      前，早於九十一年五月三十一日即發函予被告要求以書面續約，被告雖經營麵
      店工作忙碌，仍於九十一年六月十一日回函承諾將與原告訂約，兩造租賃之意
      思已合致，惟因原告曾說伊並非房屋所有權人，系爭房屋為其舅舅所有，被告
      要求原告須備齊建物權狀、房屋稅單等相關文件前往公證，原告出於節稅考量
      而反悔，不願前往公證，致迄未能簽訂租約。
（二）九十一年六月二十日原告之父至被告處洽談續租事宜，曾表示「快簽一簽」，
      此有被告之友張燦隆當場聽聞，原告一方面以書面要求續約，且由原告之父口
      頭表示願意續租，一方面又另行發函表示不續租，此種出爾反爾之態度，令賴
      該麵店維生之被告至為困擾。
（三）被告並非故意不搬遷，係因原告於合意續約後又反悔，致被告未能及時搬遷所
      致，不可歸責於被告。若鈞院仍認為被告遲延返還租賃物，原告至多僅受有相
      當於租金之損害，原告主張之違約金過高，請依民法第二百五十二條之規定酌
      減。
（四）系爭房屋位於新生南路旁，鄰近房屋之一樓均為店面，被告於該處經營牛肉麵
      店。
三、證據：提出存證信函、信封為證，並聲請訊問證人張燦隆。
    理    由
甲、程序方面：
    本件屬民事訴訟法第四百二十七條第二項第一款所定案件，且簡易案件尚無從依
    當事人之合意改依通常程序審理，是以本件仍應屬簡易程序，合先敘明。
乙、實體方面：
一、被告於民國八十九年六月十二日與原告訂立租賃契約，承租坐落於台北市○○○
    路○段五十二之三號一樓及地下室之房屋，約定租期二年，自八十九年六月二十
    四日起至九十一年六月二十三日止，租金每月柒萬伍仟元，按月給付，租期屆滿
    後，被告並未與原告續約，竟仍繼續佔用系爭房屋，爰依租約第六條之約定請求
    被告遷讓返還系爭房屋，並依該條約定，自九十一年六月二十四日起至遷讓系爭
    房屋之日止，按月給付原告按租金五倍計算即每月三十七萬五千元之違約金；被
    告則以原告於九十一年五月三十一日來函要求被告續約，被告於六月十一日回函
    同意，兩造續租之意思業已合致，且原告之父尚曾於九十一年六月二十日來被告
    店內要求「快簽一簽」，係因被告要求原告提出證件前往公證，原告因而反悔，
    致未能簽訂書面租約，原告出爾反爾，致被告不能即時搬遷，且原告縱受有損害
    ，至多亦僅為相當於租金之損害，原告請求之違約金數額過高，應與酌減等語，
    資為抗辯。
二、原告主張被告於民國八十九年六月十二日與原告訂立租賃契約，承租系爭房屋，
    約定租期二年，自八十九年六月二十四日起至九十一年六月二十三日止，租金每
    月柒萬伍仟元，按月給付，租約第六條並約定：「乙方（即被告）於租期屆滿時
    ，除經甲方（即原告）同意繼續出租外，應即日將租賃房屋誠心按照原狀遷空交
    還甲方，不得藉詞推諉或主張任何權利，如不及時遷讓交還房屋，甲方每月得向
    乙方請求按照租金五倍計算之違約金至遷讓完了之日止」。原告於九十一年六月
    十四日、九十一年六月二十四日發函通知被告不予續租，以及系爭房屋係位於新
    生南路與臨沂街附近，被告於該處經營牛肉麵店之事實，業據原告提出地價稅單
    、房屋稅單、租賃契約、律師函、存證信函、戶籍謄本等件為證；被告主張伊曾
    於九十一年六月十一日發函原告表示願意續約之事實，亦據其提出存證信函為證
    ，經核均屬相符，且均為兩造所不爭執，自堪信為真正。
三、本件系爭房屋原租約所載之租期僅至九十一年六月二十三日，現已屆滿，原告主
    張兩造並無續約，被告應依原租約第六條返還系爭房屋並給付原租金五倍之違約
    金，被告則辯稱兩造業已合意續租，係原告事後反悔，且本件違約金過高等語，
    茲分述如下：
（一）租約是否繼續部分：
        兩造租約第六條約定，被告於租期屆滿時，除經原告同意繼續出租外，應即
    日將租賃房屋誠心按照原狀遷空交還甲方，不得藉詞推諉或主張任何權利，此有
    租賃契約一份在卷可參，顯見除兩造另有合意續租外，本件租賃契約即因租期屆
    滿而消滅，並無默示更新之問題，合先敘明。本件被告主張兩造有續租之合意，
    無非以被告於九十一年六月十一日以回函同意原告九十一年五月三十一日之續租
    要約，以及原告之父曾於九十一年六月二十日曾前來被告店內要求「快簽一簽」
    ，經查：
    （１）原告於九十一年五月三十一日致被告之存證信函，係表示「..... 由於本
          合約之租賃期限將至，如台端於民國九十一年六月五日前未予本人以書面
          續約，將視同台端不再續約，屆時請台端於民國九十一年六月二十三日將
          房屋遷空，回復原狀並交還本人..... 」，此有存證信函一份在卷可參，
          依其信函內容，被告須於九十一年六月五日前表示同意且完成書面續約手
          續，始可續租，否則即視為不續約，核其性質應認為係附有承諾期限之要
          約，依民法第一百五十八條之規定，若未於原告所訂之承諾期限內承諾，
          其要約即失其拘束力，然被告遲至九十一年六月十一日始回函表示願續租
          ，此為被告所自承，且有存證信函一份在卷可稽，揆諸前開規定，原告之
          要約已失拘束力，已無從因被告之承諾而使租賃契約成立，僅能依民法第
          一百六十條之規定，認為係新要約，仍須原告再為同意續租之表示，始能
          認為租賃契約成立，是以於九十一年六月十一日，兩造間仍無租賃契約成
          立，洵堪認定。
    （２）被告雖主張原告之父曾於九十一年六月二十日至被告店內要求「快簽一簽
          」等情，惟原告則否認之，辯稱原告之父係於九十一年五月三十一日以前
          前往，且因無法談妥，原告始於五月三十一日去函限期續約。本院依被告
          聲請訊問證人張隆政，據其結證稱曾見原告之父前來被告店內，表示「要
          就簽一簽」，並沒有說其他事，之後原告之父就離開了，當時約是九十一
          年五、六月間，詳細時間已不復記憶等語，是以依證人證言，尚無從證明
          原告之父所為之意思表示，係原告就被告前開續租之新要約所為之承諾。
    （３）被告既未能另行舉證證明另有何情事足認兩造間就續租一事業已達成意思
          表示合致，即無從認為兩造於原租約期滿後仍有租賃契約之存在。兩造間
          既已無租約，被告復未證明伊尚有何可繼續占有使用系爭房屋之合法權源
          ，從而，原告依原租約第六條、民法第七百六十七條之約定，請求被告將
          系爭房屋遷讓回復原狀返還予原告，即屬有據，應予准許。
（二）違約金數額：
          本件兩造之租約係定有期限，且於租約第六條載明非經同意不再續租，被
      告既未能於租期屆滿前與原告達成續約之合意，即應如期遷離，至被告辯稱原
      告出爾反爾，伊始未能如期搬遷云云，然原告於五月三十一日之信函內已載明
      若未能於六月五日前簽約即不再續租，被告既未能於六月五日前續約，當已能
      預見其須在六月二十三日前遷離，至於被告陳稱原告之父於六月二十日仍前來
      催促簽約一節，被告未能舉證以實其說，尚難採信，已如前述，是以被告未能
      如期搬遷，尚難認為有何不可歸責之情事，是以原告自得依租約第六條之約定
      ，請求被告自租期屆滿翌日即九十一年六月二十四日起至遷讓返還系爭房屋之
      日止給付違約金。
          惟就違約金之數額，原告請求按原租金五倍計算，亦即每月三十七萬五千
      元，被告則辯稱違約金過高，原告縱有損害，亦僅為原租金數額而已。經查：
      系爭房屋係位於新生南路與臨沂街附近，鄰近房屋一樓均為店面，被告現將系
      爭房屋作為經營牛肉麵店使用，此為兩造所不爭執，已如前述。按新生南路周
      邊雖尚稱繁榮，然究非台北市人潮最多之商業區，否則兩造原約定之租金當遠
      不止每月七萬五千元。本件被告雖未如期搬遷，然其對原告造成之損害，亦僅
      為原告無法收回系爭房屋占有使用而已，原告於租賃期限內，既認為每月七萬
      五千元即為使用系爭房屋之合理對價（否則原告不致同意以此價格出租），被
      告於租期屆滿前或屆滿後，均係將系爭房屋作為開設牛肉麵店使用，使用狀態
      並無改變，原告亦未舉證證明其於租期屆滿後被告仍繼續使用系爭房屋，對原
      告所造成之損害有何遽增之情事，則原告請求違約金需以原租金之五倍計算，
      高達每月三十七萬五千元，顯屬過高，被告請求酌減，即屬有據。衡諸兩造原
      約定之租金數額、系爭房屋周邊情況，以及被告於租期屆滿前後使用狀況並無
      改變等情事，本院認為違約金應以原租金數額，即每月七萬五千元計算為適當
      。從而，原告依租約第六條，請求被告自民國九十一年六月二十四日起至交還
      前開房屋之日止，按月給付原告以七萬五千元計算之違約金，為有理由，應予
      准許；逾此部分之請求即屬無據，應予駁回。
四、因本案事證已臻明確，兩造其餘主張陳述及所提之證據，均毋庸再予審酌，附此
    敘明。
五、本件屬民事訴訟第四百二十七條第二款所定案件，經核原告勝訴部分，應依職權
    宣告假執行；被告聲請宣告免為假執行，合於法律規定，爰酌定相當之擔保金額
    宣告之。
六、結論：原告之訴為一部有理由，一部無理由，依民事訴訟法第七十九條但書、第
    三百八十九條第一項第三款、第三百九十二條，判決如主文。
中　　　華　　　民　　　國　　九十一　　年　　　九　　　月　　 三十 　　日
　　　　　　　　　　　　　　　　　　　民事第六庭　法　官　陳怡雯
右正本證明與原本無異
如對本判決上訴，須於判決送達後廿日內向本院提出上訴狀
中　　　華　　　民　　　國　　九十一　　年　　　十　　　月　　　二　　　日
　　　　　　　　　　　　　　　　　　　　　　　法院書記官　謝梅琴
